【裁判字號】    90,訴,3507
【裁判日期】    920116
【裁判案由】    營利事業所得稅
【裁判全文】
臺北高等行政法院判決                              九十年度訴字第三五０七號
                              .
    原      告  徵昌營造有限公司
    代  表  人  甲○○
    訴訟代理人  劉邦川律師
    複  代理人  康文毅律師
    訴訟代理人  乙○○會計師
    被      告  財政部臺灣省北區國稅局
    代  表  人  林吉昌（局長）住同右
    訴訟代理人  丙○○
右當事人間因營利事業所得稅事件，原告不服財政部中華民國九十年二月二十七日台
財訴字第０九０一三五一三九八號訴願決定，提起行政訴訟。本院判決如左︰
    主  文
原告之訴駁回。
訴訟費用由原告負擔。
    事  實
緣原告八十二年度營利事業所得稅結算申報，原列營業成本新台幣（下同）一三一、
四四九、０六九元，被告初查以原告本年度已完工程中，其中編號第十五號及第二十
三號（林宜煌住宅工程及零星工程）等二項工程，因未提示成本分析表供核，遂按同
業利潤標準（行業代號：五九００─九九，業別：其他營造業，毛利率百分之二十四
）核定該二項工程營業成本計五五六、八一二元，計剔除成本一二一、三七七元，其
餘已完工工程中，經按工程合約用量計剔除預拌混凝土超耗一０、九四八、九六七元
、鋼筋超耗四、九五三、八二三元、砂石超耗二七、六０二元、水泥超耗二九、００
０元，另工程費用中憑證不符者計一二、七七一元，核定營業成本為一一五、三五五
、五二九元，課稅所得額為一七、三九四、三五五元。原告不服，申請復查結果，追
認營業成本一五三、四五三元，變更核定課稅所得額為一七、二四０、九０二元，原
告仍表不服，就剔除鋼筋及預拌混凝土超耗部分，向財政部提起訴願，旋遭駁回。嗣
經行政院八十九年五月三日台八十九年訴字第一二四０一號再訴願決定略以，該院曾
於八十九年二月十九日以台八十九訴字第０五一三九號函就原告補提合約書、在建工
程明細帳、驗收證明等資料補充答辯，財政部迄未答辯，行政院乃撤銷訴願，著由財
政部另為處分，嗣經財政部函被告補充答辯結果，仍駁回原告之訴願，原告仍表不服
，遂提起本件行政訴訟。茲摘敘兩造訴辯意旨如次：
一、原告方面：
  (一)聲明：1.訴願決定暨原處分均撤銷。2.訴訟費用由被告負擔。
  (二)陳述：
    1.被告稽核報告就本件完工工程鋼筋及預拌混凝土合約書應耗量統計表，有關工
      程編號第二十四項部分，其中鋼筋合約量為六八０﹑七九八‧五公斤，預拌混
      凝土合約量為六、０五六‧四五立方米，與實際合約計算之用量鋼筋部分為一
      、一一三、八七九‧五０公斤，預拌混凝土部分為一一、五八五‧二八立方米
      明顯不符，其間差異為被告未將追加工程之合約用量合計進去，致有此出入。
    2.(1)鋼筋部分：
        原告起訴主張爭點為原核定關於工程合約應耗量之工程編號二十四，合約書
        量為一、一一三、八七九‧五０公斤，並非六八０、七九八公斤，經被告查
        證屬實，同意認列，原核定應變更如下：
        八十二年度未完工程累計投入量九二二、二九二．０五公斤─八十一年度
          盈輝企業工程投入量四三、七九公斤 =未完工程本期投入量八七八、四九
          三‧０五公斤。
        本期耗用量一、五四０、０一０．二三公斤─未完工程本期投入量八七八
          、四九三．０五公斤 =完工工程本期投入量六六一、五一七．一八公斤。
        完工工程本期投入量六六一、五一七‧一八公斤＋上期未完工程本期完工
          之上期投入量九三八、三四六．三公斤 =申報耗用量一、五九九、八六三
          ．四八公斤。
        申報耗用量一、五九九、八六三．四八公斤─工程合約應耗量一、五一四
          、二一九‧五０公斤 =超耗量八五、六四三‧九八公斤。
        超耗量八五、六四三．九八公斤×平均單價九．五五元 =超耗金額八一七
          、九００元。
      (2)預拌混凝土部分：
        原告起訴主張爭點為原核定關於工程合約應耗量之工程編號二十四，合約書
        量為一一、五八五‧二八立方米，並非六、０五六‧五立方米，經被告查證
        屬實，同意認列，原核定應變更如下：
        八十二年度未完工程累計投入量七０一０立方米－八十一年度營輝企業工
          程投入量六二九‧九六立方米 =未完工程本期投入量六、三八０‧０四立
          方米。
        本期進（耗）量一三、０五八‧八五立方米－未完工程本期投入量六、三
          八０‧０四立方米 =完工工程本期投入量六、六七八‧ 八一立方米。
        完工工程本期投入量六、六七八‧八一立方米＋上期未完本期完工期投入
          量九、一六二立方米 =申報耗用量一五、八四０‧八一立方米。
        申報耗用量一五、八四０‧八一立方米─工程合約應耗量一四、七三一‧
          七三立方米 =超耗量一、一０九‧０八立方米。
        超耗量一、一０九‧０八立方米×平均單價一六四九‧四六元 =超耗金額
          一、八二九、三八三‧一元。
    3.被告計算合約用量確有未將追加工程部分列入計算，原告提示之工程契約，為
      台北縣稅捐稽徵處八十三年七月十九日查驗過之正本，統一發票亦為申報稅捐
      處有案可稽之正本，均為客觀具體，無法臨訟製作之證據。
    4.被告補充答辯狀以原告起訴範圍外之工程編號一、四另行主張應剔除超耗一、
      二０五、三００公斤，金額為一四、七五九、五三九元。但查編號一及四工程
      原核定即以０公斤（業主提供）及一一、九００公斤列入計算，顯已符合工程
      合約書之內容，被告答辯核定卻以申報統計表，作為核剔依據，未探究其真實
      性，顯違反行政程序法第九條行政機關就該管行政程序，應於當事人有利及不
      利之情形，一律注意之原則。且依原申報工料申耗統計表所列申耗工料為「鋼
      筋加工組立」並非「鋼筋」有工料申耗統計表足稽，業主提供「鋼筋」，但「
      鋼筋加工組立」之成本仍應由原告負擔，原核定並未就鋼筋加工組立部分剔除
      ，顯已符實情與法令，然被告此次竟於起訴範圍外另行將「鋼筋加工組立」錯
      認為「鋼筋」，並主張鋼筋為業主提供，任意將「鋼筋加工組立」之噸數，以
      鋼筋價格換算，再加以剔除，顯混亂爭點，胡亂剔除，洵無可取。
    5.被告補充答辯狀主張原告起訴範圍外之工程編號一、十七及二十二項工程，應
      剔除超耗一、七０九‧一五立方米，超耗金額為二、八一九、一七四元。顯與
      原核定剔除超耗方式大相逕庭。原核定關於第一、十七及二十二項工程，分別
      核定工程合約量為０，二一二立方米，及四九‧八六立方米，顯符合工程合約
      書之內容，此次答辯之核定，未探究契約之內容，任意推翻原核定已正確之核
      定，於爭點外任意為另一處分行為，顯不合訴訟程序。
    6.本件爭點在於被告對系爭第二十四項工程，剔除超耗係按合約用量為基礎，而
      事實證明該合約用量計算有誤，被告於九十一年四月二十四日補充答辯書，業
      已核認在案。惟被告另就爭點之外第一至第二十二項工程，另行為剔除超耗之
      處分。案經原告指明其剔除超耗部分，仍為錯誤。鈞院當庭裁示原告應提示工
      程合約（含追加工程合約）及鋼筋、混凝土發票予被告，並責命被告核算系爭
      工程合約書，鋼筋、混凝土是否與原告起訴狀所載相符。惟被告九十一年十月
      四日答辯書指摘原告提示之資料有頗多矛盾處，爰針對被告質疑部分提出說明
      如后：
      (1)被告指稱系爭追加工程合約之估價單上所使用之鋼筋及混凝土申報單位價格
        與主工程合約之鋼筋及混凝土單價相差甚遠，且追加工程報價單並無工資，
        此與常情不符云云。
        按契約之訂定因時空背景、主觀條件因素之不同，當然價格會有變動、差異
        。本件主契約訂定後因物價波動，且契約雙方當事人經一、二年之業務往來
        ，參酌主客觀因素於訂立追加工程時，協商議定雙方均能接受之新價，依法
        自有約束雙方之效力，何違常情。
      (2)被告另稱新建工程及追加工程業於八十二年七月八日取得桃工建始字第三九
        五號使用執照，而七月八日以後，台灣鍍鋅工廠新建工程尚使用二五四、二
        五七公斤鋼筋及二、０一七三三立方公尺的預拌混凝土，此種現象有違常理
        云云。
        查原告承建台灣鍍鋅工廠新建工程，主體工程雖於八十二年七月八日取得使
        用執照，惟後續廠區道路及空地舖設、管溝工程、水塔、地下水池、沈澱池
        、冷卻水池、地磅、鍍鋅槽等工程均為使用執照取得後陸續完成之工程，均
        大量使用鋼筋、混凝，被告指取得使用執照後仍使用預拌混凝土，有違常情
        ，實有誤會。
      (3)原告八十二年度營利事業所得稅結算申報時，檢附之工料申耗統計表，未將
        追加工程之鋼筋、混凝土列入計算，反而將外包工程「挖土方一式」「木料
        （模板組立工程）」「惟幕牆一式」「花岡石材」等及業主提供之「水泥製
        品Ｕ型溝」之應列入工程費用項目部分，列為申耗工料，致生錯誤，原告依
        法更正，並無不合，被告答辯指為臨訟補具不願採據，顯有偏執。
      (4)被告就鋼筋、混凝土部分未於答辯書內表明，反而一再質疑爭點外之事實，
        混淆案情，洵無可取。退萬步言，原告就爭點外之事實是否另有補稅或處罰
        之情節，被告應另案裁處，而與本案無關。
    7.原處分核算預拌混凝土及鋼筋二項原料耗用時，應耗量的合計是否包括台灣鍍
      鋅股份有限公司觀音廠房新建工程之追加工程的應耗量？
      經查原處分機關稽核科報告第一頁及第二頁，指出預拌混凝土及鋼筋工程合約
      應耗量分別為九、二○二﹒九立方米及一、○八一、一三八﹒五公斤，而本案
      系爭之第二十四項工程，預拌混凝土及鋼筋二項原料工程合約應耗量分別係以
      六、○五六﹒四五立方米及六八○、七九八﹒五公斤做為計算基礎。惟原告多
      次提出證據（如第二十四工程合約等）均證明該第二十四項工程之追加工程，
      必須再就預拌混凝土及鋼筋分別增加五、四九四﹒二八立方米及四二二、九八
      ○公斤，始能完成該廠房，若按原處分機關之處分，預拌混凝土及鋼筋分別超
      耗六、六三七﹒九一立方米及五一八、七二四﹒九八公斤，豈非是發生天然災
      害如地震跨掉重新再造，否則該廠房若未投入合約所需之數量，則廠房根本無
      法完工使用，然證諸該廠房現能如期使用，顯證明前述二材料之耗用應屬合理
      ，即原處分並未將第二十四項工程之追加工程應耗量加入計算。除非被告能證
      明二十四項工程應耗量為稽核報告所稱之數量，否則不能逕言該稽核報告第二
      十四項工程應耗量即已包括追加工程。
    8.原告八十二年度申報預拌混凝土及鋼筋工程材料之耗用量，所取得合法憑證是
      否不足？
      經查原處分機關稽核科報告第一頁第二行稱：「(一)經就已申報扣抵進項稅額之
      憑證金額與營業稅申報書金額尚無不符．．．」，再第七行稱：「．．．經就
      補正後之材料明細中鋼筋、預拌混凝土與憑證核對，其數量、金額尚無不符，
      經加總預拌混凝土本期共計進耗料數量一三、○五八．八五立方米，金額二○
      、六二四、○八九元，鋼筋本期進料一、六六○、○一○．三三公斤，金額一
      五、七五九、三二三元，．．．」等語，均已就是否取得合法憑證查核無誤，
      且在計算超耗時，預拌混凝土及鋼筋二項申報耗用量，該稽核報告亦分別認定
      為一五、八四○．八一立方米及一、五九九、八六三﹒四八公斤（即稽核報告
      第一頁及第二頁），此二數量均與核算進料數量相符，足證此所系爭之事並不
      成立，亦即取得的合法憑證應屬足夠。
二、被告方面：
  (一)聲明：1.駁回原告之訴。2.訴訟費用由原告負擔。
  (二)陳述：
    1.按「稽徵機關進行調查或復查時，納稅義務人應提示有關各種證明所得額之帳
      簿、文據；其未提示者，稽徵機關得依查得之資料或同業利潤標準，核定其所
      得額。」所得稅法第八十三條第一項明定。次按「本法第八十三條所稱之帳簿
      文據，其關係所得額之一部或關係課稅年度中某一期間之所得額，而納稅義務
      人未能提示者，稽徵機關得就該部分依查得之資料或同業利潤標準核定其所得
      額。」為所得稅法施行細則第八十一條所規定。所謂未提示，兼指帳簿文據全
      部未提示，或雖提示而有不完全、不健全或不相符者，均有其適用，行政法院
      著有六十一年度判字第一九八號判例可資參照。
    2.原告八十二年度營利事業所得稅結算申報，原列營業成本一三一、四四九、０
      六九元，被告初查以編號十五及二十三（林宜煌工程及零星工程）等二項工程
      ，因未提示成本分析表，遂按同業利潤標準核定該二項工程之營業成本為五五
      六、八一二元，計剔除成本一二一、三七七元。另原告本期列報預拌混凝土耗
      用量一五、八四０‧八一立方米，鋼筋耗用量一、五九九、八六三．四八公斤
      ，被告按合約用量分別計算各工程合約應耗預拌混凝土及鋼筋用量為九、二０
      二．九立方米及一、０八一、一三八．五kg，計剔除預拌混凝土一０、九四八
      、九六七元〔（15,840.81立方米－9,202立方米）×1,649.46 =10,948,967元
      〕剔除鋼筋四、九五三、八二三元〔（1,599,863.48公斤─1,081,138公斤)×
      9.55 =4,953,823元〕，另剔除砂石超耗二七、六０二元，水泥超耗二、００
      ０元，工程費用憑證不符者計一二、七七一元，核定營業成本為一一五、三五
      五、五二九元。原告不服．主張經其仔細查對相關資料，發現其中台灣鍍鋅股
      份有限公司（以下簡稱台灣鍍鋅公司）觀音廠房新建工程應耗用鋼筋為一、一
      一三、八七九‧五公斤，及應耗用預拌混凝土為一一、五八五．二八立方米，
      被告誤察低算該工程鋼筋及預拌混凝土耗用量，致超耗金額遽增，懇請重新核
      計云云，申請復查，案經被告復查決定以，原告雖提示相關帳簿憑證及台灣鍍
      鋅公司觀音廠新建工程合約書及追加工程估價單供核，經查其追加工程部分係
      於復查時始提出，而僅提示估價單，並無經雙方簽訂合約，且未提示在建工程
      明細帳、施工日報表及施工相關紀錄供核，致無從就其申請事項加以審酌，依
      首揭法條規定，追加工程部分不予認列。另重新計算台灣鍍鋅公司觀音廠房新
      建工程合約應耗預拌混凝土為六、０九一立方米，應耗鋼筋為六九０、八九九
      ‧五kg，重新計算全部工程之預拌混凝土合約應耗量為九、二三七‧四五立方
      米，剔除預拌混凝土一０、八九一、九七八元〔（15,840.81立方米─
      9,237.45立方米）×1,649.46 =10,891,978元]，全部工程之鋼筋合約應耗量
      為一、０九一、二三九．五公斤，剔除鋼筋四、八五七、三五九元〔（
      1,599,863.48公斤─1,091,239.5公斤）×9.55 =4,857,359元〕，即准予追認
      營業成本一五三、四五三元，核定營業成本為一一五、五０八、九八二元，變
      更核定課稅所得額為一七、二四０、九０二元。
    3.原告訴稱八十二年度共承攬工程二十三件，各按其工程合約書後附之估價單所
      載各項材料之用量，計得該年度鋼筋與預拌混凝土應耗量分別為一、五一四、
      二一九‧五公斤及一四、七三一．七三立方米。但被告於復查時重核算後，仍
      主張鋼筋與預拌混凝土合約應耗量各為一、０九一、二三九‧五公斤及九、二
      三七‧四五立方米，二者之差，關鍵在於被告未將原告承攬台灣鍍鋅公司廠房
      追加工程，所應耗用之鋼筋與預拌混凝土數量全部計入之故。另被告既承認原
      告承攬台灣鍍鋅公司廠房工程之總收入為七仟餘萬元，不啻肯定該工作原告除
      收取原約定全部工程承造總價六仟餘萬元，尚有因工程追加（減）而增加之一
      仟餘萬元收入。因此，追加工程所耗用的鋼筋與預拌混凝土數量，焉能不予計
      算。由台灣鍍鋅公司觀音廠廠房追加工程合約書後附之估價單，核算追加工程
      部分，應耗用鋼筋與預拌混凝土之數量分別為四二二、九八０公斤及五、四九
      四．二八立方米，原告八十二年度鋼筋與預拌混凝土的工程合約記載應耗量各
      是一、五一四、二一九．五公斤及一四、七三一．七三立方米，實際超耗金額
      分別為八一七、九００元與一、八二九、三八三元，其相關核算數據如後附計
      算表，請核實認列，以符實際等語：
      鋼筋：
      申報耗用量    工程合約記載應耗量  超耗量      平均單價    超耗金額
      1,599,863.48kg   1,514,219.50kg   85,643.98kg   9.55元    817,900元
      預拌混凝土：
      申報耗用量    工程合約記載應耗量    超耗量        平均單價    超耗金額
      1,584,081立方米  14,731.73立方米  1,109.08立方米  1,649.46元  1,829,383元
    4.原告主張被告機關核定其混凝土及鋼筋超耗時，漏未計算「台灣鍍鋅公司觀音
      廠廠房」追加工程使用鋼筋及混凝土乙節，經依卷附資料查核，被告於計算工
      程合約應耗鋼筋及混凝土數量時，業已依原告申報資料將系爭追加工程合約應
      耗數量計算在內，原告主張顯係誤解。原告一再執詞稱被告漏計其追加工程之
      鋼筋及混凝土乙節，不足採信。因被告原核時計算系爭工程（含追加工程）原
      料混凝土超耗係依其帳載申報耗用量一五、八四０．八一立方米，與工程合約
      應耗量九、二０二．九立方米比較，計算出其超耗量六、六三七．九一立方米
      ，並以其平均單價一、六四九‧四六元計算超耗金額一０、九四八、九六七元
      並無不合，鋼筋部分亦依帳載數與合約數比較，計算超耗量五一八、七二四公
      斤，平均單價九．五五元計算鋼筋超耗金額四、九五三、八二三元，並無不合
      ，嗣於復查時，因計算誤差乃予追減超耗一五三、四五三元，仍無不合。
    5.原告主張系爭台灣鍍鋅工廠觀音廠追加工程使用鋼筋及混凝土未予計算於工程
      成本實係誤解。據原告提示「八十二年度工程統計表第二十四項工程」之發票
      金額七三、七００、五四四元，已包括原工程合約金額六二、五七五、六九六
      元及追加工程部分一一、一二四、八四八元（73,700,544元─62,575,696元=
      11,124,848元）而其使用直接原料四四、五四六、八七四元自亦已包含申報使
      用預拌混凝土六０九一‧一四立方米，計一０、六六四、六四四元及鋼筋七四
      六．一八噸，金額六、九五五、三０五元，從「工料申耗統計表」上端及八十
      二年工程統計表均可辨明，系爭工程金額包括主工程及追加工程計七三、七０
      ０、五四四元，其營業成本申報為七０、五一八、八六八元，盈餘三、一八一
      、六七六元。可見被告原核定對該主工程及追加工程使用鋼筋及混凝土皆予計
      算在內，否則如照原告主張其追加工程之鋼筋應加計四二二、九八０公斤，每
      公斤平均單價九‧五五元，則計四、０三九、四五九元，混凝土五、四九四．
      二八立方米，每立方米一、六四九元，計九、０六二、五九五元，光此二種直
      接原料合計金額為一三、一０二、０五四元，不計追加工程之直接人工、製造
      費用在內就已超過追加工程之總金額一一、一二四、八四八元，此種情形實不
      合常情，不足採信，且原告於工料申耗統計表及八十二年工程統計表都記載該
      系爭工程有盈餘三、一八一、六七六元，卻又主張漏計其追加部分鋼筋及預拌
      混凝土用料共計一三、一０二、０五四元，豈不是變成虧損一千餘萬元之矛盾
      現象，是原告主張，不足採信。
    6.被告依原告於九十一年八月二十八日補提示之台灣鍍鋅公司觀音廠廠房新建工
      程合約書正本及追加工程合約書正本各乙份、八十二年鋼筋及混凝土進項發票
      正本計壹佰玖拾肆紙及九十一年二月二十二日補提示原告所訴稱正確之台灣鍍
      鋅公司觀音廠廠房新建工程及追加工程工料申耗統計表等資料，經仔細計算查
      核結果，發現原告所提示之資料，頗多矛盾處，如：追加工程合約之估價單上
      所使用之鋼筋及混凝土申報單位價格與主工程合約之鋼筋及混凝土單價相差甚
      遠，且追加工程報價單並無工資，此與常情不符。該廠房新建工程及追加工程
      業已於八十二年七月八日取得桃工建使字第工395號使用執照，而原告檢附之
      統一發票中，經計算結果，七月八日以後，台灣鍍鋅工廠新建工程尚使用254,
      257公斤鋼筋及2,017.13立方米的預拌混凝土，此種現象有違常理。
    7.原告於九十一年二月二十二日補提示並訴稱係正確之台灣鍍鋅公司觀音廠廠房
      新建工程及追加工程工料申耗統計表等資料，與原告於八十二年度營利事業所
      得稅結算申報時，所申報之工料申耗統計表相去甚遠，其使用材料之總金額雖
      然同樣是44,546,874元，可是使用鋼筋原申報746.18噸，金額6,955,355元，
      卻變動為1,113.8795噸，金額10,745,204元，預拌混凝土原申報6,091.14立方
      米，金額10,664,644元，變動為11,585.28立方米，金額18,530,459元，而原
      申報之「挖土方一式」金額1,953,908元，「木料62,054.9材」金額4,382,759
      元，「水泥製品U型溝750個」金額2,025,552元，「花崗石8,946.93才」，金
      額1,635,735元，「惟幕牆一式」金額1,591,000元等五項於補申報之工料申耗
      統計表中卻消失不見，而該五項材料於工程合約中均有明定為所需之材料或工
      程。因此，原告所補提示並訴稱係正確之台灣鍍鋅公司觀音廠廠房新建工程及
      追加工程工料申耗統計表與工程合約無法相互勾稽，其補充提示之資料不足採
      信，應係臨訟補具，故被告原核定剔除其材料超耗係依原告自行申報之資料及
      依帳証查核結果，經核尚無不合。
    理  由
一、按「稽徵機關進行調查或復查時，納稅義務人應提示有關各種證明所得額之帳簿
    、文據；其未提示者，稽徵機關得依查得之資料或同業利潤標準，核定其所得額
    。」所得稅法第八十三條第一項定有明文。次按「本法第八十三條所稱之帳簿文
    據，其關係所得額之一部或關係課稅年度中某一期間之所得額，而納稅義務人未
    能提示者，稽徵機關得就該部分依查得之資料或同業利潤標準核定其所得額。」
    為所得稅法施行細則第八十一條所明定。所謂未提示，兼指帳簿文據全部未提示
    ，或雖提示而有不完全、不健全或不相符者，均有其適用，行政法院（現改制為
    最高行政法院）著有六十一年度判字第一九八號判例可資參照。
二、本件原告八十二年度營利事業所得稅結算申報，原列營業成本一三一、四四九、
    ０六九元，被告初查以編號十五及二十三（林宜煌工程及零星工程）等二項工程
    ，因未提示成本分析表，遂按同業利潤標準核定該二項工程之營業成本為五五六
    、八一二元，計剔除成本一二一、三七七元。另原告本期列報預拌混凝土耗用量
    一五、八四０‧八一立方米，鋼筋耗用量一、五九九、八六三．四八公斤，被告
    按合約用量分別計算各工程合約應耗預拌混凝土及鋼筋用量為九、二０二．九立
    方米及一、０八一、一三八．五kg，計剔除預拌混凝土超耗一０、九四八、九六
    七元〔（15,840.81立方米─9,202立方米）×1,649.46 =10,948,967元〕剔除鋼
    筋超耗四、九五三、八二三元〔（1,599,863.48公斤─1,081,138公斤)×9.55 =
    4,953,823元〕，另剔除砂石超耗二七、六０二元，水泥超耗二、０００元，工
    程費用憑證不符者計一二、七七一元，核定營業成本為一一五、三五五、五二九
    元。原告不服，申請復查，被告重新核算第二十四項工程即台灣鍍鋅股份有限公
    司（下稱台灣鍍鋅公司）觀音廠房新建工程合約應耗預拌混凝土為六、０九一立
    方米，應耗鋼筋為六九０、八九九‧五kg，並重新計算全部工程之預拌混凝土合
    約應耗量為九、二三七‧四五立方米，剔除預拌混凝土超耗一０、八九一、九七
    八元〔（15,840.81立方米─9,237.45立方米）×1,649.46 =10,891,978元]，全
    部工程之鋼筋合約應耗量為一、０九一、二三九．五公斤，剔除鋼筋超耗四、八
    五七、三五九元〔（1,599,863.48公斤─1,091,239.5公斤）×9.55 =4,857,359
    元〕，即准予追認營業成本一五三、四五三元，核定營業成本為一一五、五０八
    、九八二元，變更核定課稅所得額為一七、二四０、九０二元，原告仍表不服，
    提起訴願、再訴願，均遭駁回等情，有原告八十二年度營利事業所得稅結算申報
    書、工料申耗統計表、八十二年度工程統計表、期初及期末在建工程明細表、工
    程估價單、第二十四項工程主合約書及追加工程合約書、被告稽核科稽核報告、
    復查決定書、訴願及再訴願決定書等附原處分卷可稽，自堪信為真實。
三、原告主張經其仔細查對相關資料，發現其中第二十四項台灣鍍鋅公司觀音廠房新
    建工程應耗用鋼筋為一、一一三、八七九‧五公斤，及應耗用預拌混凝土為一一
    、五八五．二八立方米，被告不察，誤未將追加工程部分之鋼筋及預拌混凝土應
    耗量計入，致超耗金額遽增，被告復查後仍認該第二十四項工程鋼筋應耗量為六
    九○、八九九．五公斤，預拌混凝土應耗量為六、○九一立方米，換言之，原告
    八十二年度共承攬工程二十四項（其中第二十三項工程無合約，故未計），各按
    其工程合約書後附之估價單所載各項材料之用量，計得該年度鋼筋與預拌混凝土
    應耗量分別為一、五一四、二一九‧五公斤及一四、七三一．七三立方米，但被
    告於復查重核後，仍主張鋼筋與預拌混凝土合約應耗量各為一、０九一、二三九
    ‧五公斤及九、二三七‧四五立方米，二者之差，關鍵在於被告未將原告承攬台
    灣鍍鋅公司廠房追加工程，所應耗用之鋼筋四二二、九八○公斤與預拌混凝土五
    、四九四．二八立方米全部計入之故。另被告既承認原告承攬台灣鍍鋅公司廠房
    工程之總收入為七千餘萬元，不啻肯定該工作原告除收取原約定全部工程承造總
    價六千餘萬元，尚有因工程追加（減）而增加之一千餘萬元收入，因此追加工程
    所耗用的鋼筋與預拌混凝土數量，焉能不予計算。由台灣鍍鋅公司觀音廠廠房追
    加工程合約書後附之估價單，核算追加工程部分，應耗用鋼筋與預拌混凝土之數
    量分別為四二二、九八０公斤及五、四九四．二八立方米，加上被告原核定之應
    耗量各為一、０九一、二三九‧五公斤及九、二三七‧四五立方米，原告八十二
    年度鋼筋與預拌混凝土的工程合約記載應耗量應各為一、五一四、二一九．五公
    斤及一四、七三一．七三立方米，實際超耗金額分別為鋼筋八一七、九００元（
    1,599,863.48kg─1,514,219.50kg =85,643.98kg，9.55元×85,643.98kg =
    817,900元），與混凝土一、八二九、三八三元（1,584,081立方米─14,731.73
    立方米 =1,109.08立方米，1,649.46元×1,109.08立方米 =1,829,383元）等語
    。惟查：
  (一)原告於起訴後雖提出八十一年下半年度及八十二年度之在建工程明細帳及工程日
    報表、統一發票一百九十四張等帳簿憑證，及台灣鍍鋅公司觀音廠新建工程合約
    書、估價單及追加工程合約書、估價單供核，惟查其追加工程部分係於復查時始
    提出，且復查時僅提示估價單，並未提示追加工程合約書、亦未提示追加工程部
    分之在建工程明細帳、施工日報表及施工相關紀錄供核，致被告於復查時，無從
    就其申請事項加以審酌，被告依首揭法條規定，將追加工程部分不予認列，並無
    不合。至原告於再訴願及起訴後補提之追加工程合約書及相關帳簿憑證，或屬無
    法勾稽，或屬有違常理，亦無足採（其理由詳如下述）。
  (二)依據原告申報八十二年度營所稅時所提示之「八十二年度工程統計表」（原處分
    卷第六六頁）第二十四項工程（即台灣鍍鋅公司觀音廠廠房新建工程及追加工程
    ）之發票金額七三、七００、五四四元，已包括原工程合約金額六二、五七五、
    六九六元及追加工程部分一一、一二四、八四八元（73,700,544元─62,575,696
    元 =11,124,848元），營造成本七○、五一八、八六八元，亦已包括追加工程部
    分，故其使用直接材料四四、五四六、八七四元，自亦已包含申報使用預拌混凝
    土六０九一‧一四立方米，計一０、六六四、六四四元及鋼筋七四六．一八噸，
    金額六、九五五、三０五元；再從原告所自行制作之第二十四項工程「工料申耗
    統計表」（原處分卷第四○、四一頁）上端亦可辨明，系爭工程之營造收入包括
    主工程及追加工程計七三、七００、五四四元，其營造成本申報為七０、五一八
    、八六八元，盈餘三、一八一、六七六元，可見被告原核定對該主工程及追加工
    程使用鋼筋及混凝土皆予計算在內，否則如照原告主張其追加工程之鋼筋應加計
    四二二、九八０公斤，每公斤平均單價九‧五五元，則計四、０三九、四五九元
    ，混凝土五、四九四．二八立方米，每立方米一、六四九元，計九、０六二、五
    九五元，光此二種直接材料合計金額為一三、一０二、０五四元，不計追加工程
    之直接工資、工程費用在內就已超過追加工程之總金額一一、一二四、八四八元
    ，此種情形顯有悖常情，且原告於「八十二年工程統計表」及「工料申耗統計表
    」都記載該系爭工程有盈餘三、一八一、六七六元，卻又主張漏計其追加工程部
    分鋼筋及預拌混凝土用料共計一三、一０二、０五四元，豈不是變成虧損將近一
    千萬元之矛盾現象，是原告主張被告未將台灣鍍鋅公司觀音廠追加工程使用鋼筋
    及混凝土計入工程成本云云，顯係誤解，核無足採。
  (三)被告依原告於九十一年八月二十八日補提示之第二十四項工程追加工程合約書正
    本、八十二年鋼筋及混凝土進項發票正本計一百九十四紙及九十一年二月二十二
    日補提示原告所訴稱正確之第二十四項工程工料申耗統計表等資料，經仔細計算
    查核結果，發現原告所提示之資料，頗多矛盾之處，例如：追加工程合約之估價
    單上所使用之鋼筋及混凝土申報單位價格與主工程合約估價單上之鋼筋及混凝土
    單價相差甚遠；且追加工程報價單並無工資，此與常情不符；又該廠房新建工程
    及追加工程業已於八十二年七月八日取得桃工建使字第工395號使用執照，而原
    告檢附之統一發票中，經計算結果，七月八日以後，台灣鍍鋅工廠新建工程尚使
    用254, 257公斤鋼筋及2,017.13立方米的預拌混凝土，此種現象有違常理等語，
    原告則主張：因訂定契約之時空背景、主客觀因素之不同，當然價格會有變動、
    差異，本件主契約訂定後因物價波動，且契約雙方經一、二年之業務往來，於訂
    立追加契約時，協商議定雙方均能接受之新價，何違常情；且原告承建台灣鍍鋅
    工廠新建工程，主體工程雖於八十二年七月八日取得使用執照，惟後續廠區道路
    及空地舖設、管溝工程、水塔、地下水池、沈澱池、冷卻水池、地磅、鍍鋅槽等
    工程均為使用執照取得後陸續完成之工程，均大量使用鋼筋、混凝，被告指取得
    使用執照後仍使用預拌混凝土，有違常情，實有誤會等語，惟依原告提出之工程
    契約書觀之，自八十一年七月十日訂立工程主契約至八十二年三月一日訂立追加
    工程契約，其間物價並無明顯波動之情形，且原告與台灣鍍鋅公司之間並無特殊
    之因素，足以使雙方調整工程使用材料之單價，甚或違反工程慣例，全部未將工
    資列入追加工程估價單；又原告僅提出水塔一座之雜項執照及使用執照以証明其
    於主工程完工後仍有陸續施工，惟對於廠區道路及空地舖設、管溝工程、地下水
    池、沈澱池、冷卻水池、地磅、鍍鋅槽等工程，則未能舉証証明均為使用執照取
    得後陸續完成之工程，是原告此部分之主張，有待商榷。
  (四)原告於九十一年二月二十二日補提示並訴稱係正確之第二十四項工程（即台灣鍍
    鋅公司觀音廠廠房新建工程及追加工程）工料申耗統計表，與原告於八十二年度
    營利事業所得稅結算申報時所申報之工料申耗統計表，兩相比較相去甚遠，其使
    用材料之總金額雖然同樣是44,546,874元，可是使用鋼筋原申報746.18噸，金額
    6,955,355元，卻變動為1,113.8795噸，金額10,745,204元，預拌混凝土原申報
    6,091.14立方米，金額10,664,644元，變動為11,585.28立方米，金額
    18,530,459元，而原申報之「挖土方一式」金額1,953,908元，「木料62,054.9
    材」金額4,382,759元，「水泥製品U型溝750個」金額2,025,550元，「花崗石
    8,946.93才」，金額1,635,735元，「惟幕牆一式」金額1,591,000元等五項，於
    補提示之「工料申耗統計表」中卻無端消失不見，而該五項材料於工程合約中均
    有明定為所需之材料或工程，原告雖辯稱該五項工程應轉列工程費用而非直接材
    料，故該五項工程原列之直接材料費用應予更正，而由鋼筋及混凝土所取代，但
    直接材料之總額仍屬不變云云，惟查原告更正後增列之鋼筋及混凝土材料費用為
    一一、六五五、六六四元，而減列之上開五項工程費用為一一、五八八、九五二
    元，兩者數額已有不符，且原告雖聲稱該五項工程應改列工程費用，惟原告原申
    報之第二十四項工程之工程費用為一四、○七二、九九四元，並未隨之更正，亦
    即上開五項工程改列工程費用後，第二十四項工程之工程費用應為二五、六六一
    、九四六元，且營造成本及盈餘均應重新核算，核算結果原告應虧損八百餘萬元
    ，惟原告卻仍堅稱其營造成本及盈餘無庸更正，顯然無法自圓其說，足認原告所
    補提示之第二十四項工程「工料申耗統計表」與工程合約、估價單、統一發票均
    無法相互勾稽，有臨訟補具之嫌，核無足採，被告原核定剔除鋼筋混土之超耗係
    依原告自行申報之資料及依帳証查核結果，經核尚無不合。
  (五)查本件有爭執者僅為原告所承包之第二十四項工程，至於原告主張被告九十一年
    四月二十四日補充答辯狀以原告編號第一、四項工程應剔除鋼筋超耗一、二○五
    、三○○公斤，及第一、十七、二十二項工程應剔除混凝土超耗一、七○九．一
    五立方米，顯與合約書不符等語，惟被告已於九十一年十月四日撤回九十一年四
    月二十四日之補充答辯狀，故有關被告此部分之答辯及原告此部分之主張，本院
    已無庸審究，併予敘明。
四、綜上所述，原告主張被告計算第二十四項工程鋼筋混凝土合約應耗量確有未將追
    加工程部分之應耗量列入計算，致將第二十四項工程之正確應耗用鋼筋一、一一
    三、八七九‧五公斤，及應耗用預拌混凝土一一、五八五．二八立方米，誤計為
    鋼筋應耗量為六九○、八九九．五公斤，預拌混凝土應耗量為六、○九一立方米
    ，因而剔除鋼筋及混凝土超耗數量及金額遽增，顯有違誤云云，核無足採，被告
    依原告原申報之資料及工程合約，原核定全部二十四項工程預拌混凝土應耗量為
    九、二○二．九立方米，鋼筋應耗量為一、○八一、一三八．五公斤，計剔除預
    拌混凝土超耗一０、九四八、九六七元，剔除鋼筋超耗四、九五三、八二三元，
    經復查結果，被告重新核算第二十四項工程合約應耗預拌混凝土為六、０九一立
    方米，應耗鋼筋為六九０、八九九‧五公斤，並重新計算全部二十四項工程之預
    拌混凝土合約應耗量為九、二三七‧四五立方米，鋼筋合約應耗量為一、０九一
    、二三九．五公斤，計剔除預拌混凝土超耗一０、八九一、九七八元，剔除鋼筋
    超耗四、八五七、三五九元，追認營業成本一五三、四五三元，變更核定課稅所
    得額為一七、二四０、九０二元，經核認事用法並無違誤，訴願決定遞予維持，
    亦無不合，原告起訴請求撤銷，為無理由，應予駁回。
據上論結，本件原告之訴為無理由，依行政訴訟法第九十八條第三項前段，判決如主
文。
中      華      民      國    九十二    年      一      月     十六     日
                       臺 北 高 等 行 政 法 院   第 六 庭
                                          審 判 長 法  官  林樹埔
                                                   法  官  闕銘富
                                                   法  官  曹瑞卿
右為正本係照原本作成。
如不服本判決，應於送達後二十日內，向本院提出上訴狀並表明上訴理由，如於本判
決宣示後送達前提起上訴者，應於判決送達後二十日內補提上訴理由書（須按他造人
數附繕本）。
中      華      民      國    九十二    年      一      月     十六     日
                                                   書記官  陳圓圓


司法院資訊處製作；財團法人民間司法改革基金會備份。
